【裁判字號】    90,自,797
【裁判日期】    920516
【裁判案由】    竊佔
【裁判全文】
臺灣臺北地方法院刑事判決                          九十年度自字第七九七號
    自  訴  人  辛○○
    代  理  人  壬○○律師
    被      告  甲○○
    選任辯護人  黃旭田律師
右列被告因竊佔案件，經自訴人提起自訴，本院判決如左：
    主  文
甲○○無罪。
    理  由
一、自訴意旨略以：自訴人辛○○與被告甲○○為臺北市○○區○○段一小段第三四
    ０地號、及其上門牌號碼為臺北市○○區○○街四十七巷二十七號建築物之區分
    所有權人，自訴人為臺北市○○區○○街四十七巷二十七號三樓之所有人，被告
    則為臺北市○○區○○街四十七巷二十七號四樓之所有人，被告意圖為自己不法
    之所有，於民國九十年五月起未經自訴人同意，即於自訴人與被告共有之屋頂平
    台興建具三房二廳一衛規模之違章建築，因認被告涉有刑法第三百二十條第二項
    之竊佔罪嫌。
二、按犯罪事實應依證據認定之，無證據不得推定其犯罪事實，又不能證明被告犯罪
    者，應諭知無罪之判決，刑事訴訟法第一百五十四條、第三百零一條第一項定有
    明文。次按，認定犯罪事實應憑積極證據，倘積極證據不足以為不利於被告事實
    之認定時，即應為有利被告之認定，更不必有何有利之證據，最高法院著有三十
    年上字第八一六號判例，所謂「積極證據足以為不利於被告事實之認定」者，依
    同院七十六年臺上字第四九八六號判例意旨，係指據為訴訟上證明之全般證據資
    料，在客觀上已達於通常一般之人均不致有所懷疑，而得確信被告確曾犯罪之程
    度；若未達到此一程度，而有合理之懷疑存在，即無從為被告有罪之確信時，自
    應為被告無罪之判決。再按刑法第三百二十條第二項之竊佔罪，必須行為人基於
    竊佔之犯意，意圖為自己或第三人不法之利益，而竊佔他人之不動產，即須將他
    人不動產，意圖不法利益，私擅佔據歸於自己或第三人支配之下，而侵害他人支
    配權者，始克相當，若行為人無此種意圖及犯意，縱有客觀之竊佔行為，亦因欠
    缺主觀因素而不構成該罪。
三、自訴意旨認被告有上開犯行，無非係以臺北市○○區○○街四十七巷二十七號三
    樓（臺北市○○區○○段一小段七六三建號）、臺北市○○區○○街四十七巷二
    十七號四樓（臺北市大安區○○區○○段七五八建號）之建物登記謄本、現場照
    片二幀等為其論據，訊據被告固不諱言有於上開與自訴人共有之建築物屋頂平台
    興建房屋等情，惟堅詞否認有何竊佔犯行，辯稱：於本件共有建物興建之初即約
    定由四樓（頂樓）所有人使用屋頂平台，於六、七十年間即在屋頂平台搭建棚架
    使用，八十二年間即在屋頂平台搭建有牆壁屋頂之房屋，此次則是在八十九年底
    修繕改建，故被告在屋頂平台上興建房屋，並無竊佔之不法意圖，且雖有興建房
    屋之情，然迄今均未有以實力排除他人支配權，而係任由其他共有人使用等語。
    經查：
    (一)臺北市○○區○○段一小段四三０地號土地，現為戊○○、丙○○、自訴人辛○○、被告甲○○四人共有，四人各有應有部分四分之一，其上為四層樓建築
      物，大安區○○段○○段七五六建號（門牌號碼為臺北市○○區○○街四七巷
      二七號）為戊○○所有，大安區○○段○○段七五七建號（門牌號碼為臺北市
      大安區○○街四七巷二七號二樓）為戊○○所有，大安區○○段○○段七六三
      建號（門牌號碼為臺北市○○區○○街四七巷二七號三樓）為自訴人辛○○所
      有，大安區○○段○○段七五八建號（門牌號碼為臺北市○○區○○街四七巷
      二七號四樓）為被告甲○○所有，其中臺北市○○區○○街四七巷二七號乃許
      鳳歧於六十二年九月十二日第一次設權登記，嗣於七十年八月六日移轉登記與
      己○，七十二年四月二十七日移轉登記與丁○○，八十九年七月二十一日移轉
      登記與戊○○；又其中臺北市○○區○○街四七巷二七號二樓乃丙○○於六十
      七年一月五日第一次設權登記；臺北市○○區○○街四七巷二七號三樓乃乙○○於六十四年九月三日第一次設權登記，於七十三年十二月十八日移轉登記與
      自訴人辛○○；臺北市○○區○○街四七巷二七號四樓乃庚○○於六十四年八
      月二十九日第一次設權登記，於六十九年七月十七日移轉登記與許鳳祥，於八
      十四年十二月六日移轉登記與甲○○等情，有臺北市大安地政事務所九十一年
      二月二十五日北市大地三字第０九一三０二二八一００號函、九十一年八月六
      日北市大第三字第０九一三一０００七００號函附土地、建物登記簿謄本在卷
      可稽，此部分事實堪以認定。
    (二)本院於九十一年三月十四日至臺北市○○區○○街四七巷二七號屋頂平台勘驗
      ，四樓至屋頂平台間有一木製白色門，門上有二門栓（二門栓由內向外設置）
      ，一個喇叭鎖，進入後右轉，梯間後方為一公用水塔，二七及二七之一號之分
      界線無圍牆阻隔，二七號部分緊鄰水塔與梯間有一鋁製浪板為牆面，輕鋼架與
      矽酸鈣板為天花板之房屋，走道略呈ㄇ字形，內有以矽酸鈣板為牆面，已裝好
      鋁門窗、鐵窗之房舍一棟，內部有一磚造小房間，應係供廁所之用，其餘隔間
      為一大間、二小間，門窗已裝好電線亦配置完成，有電源總開關，房屋內部堆
      放雜物、紙張、木棍、建築工具，房屋外部（走道）寬約二三０公分，有一一
      三０公分高之磚造圍牆，走道兩側亦堆放狗籠、建築材料等物，有勘驗筆錄及
      現場照片在卷可稽，並經本院委託臺北市大安地政事務所就本件建築物（含外
      圍以鋁製浪板為牆面，輕鋼架與矽酸鈣板為天花板之房屋，即後引土地複丈成
      果圖之Ａ、Ｂ二部分，面積共九六‧五八平方公尺，及內部以矽酸鈣板為牆面
      ，已裝好鋁門窗格、鐵窗之房舍一棟，即後引土地複丈成果圖之Ａ二部分，面
      積計五十‧六二平方公尺）進行測繪，亦有臺北市大安地政事務所九十一年三
      月二十日北市大地二字第０九一三０三六七九００號函附土地複丈成果圖一紙
      在卷可稽。次查，由四樓通往屋頂平台雖設有白色木門、其上附有門栓及喇叭
      鎖，然均係由四樓方面開啟，且該屋頂平台與隔鄰臺北市○○區○○街四七巷
      二七之一號屋頂平台間亦有通道可供通行，並無設置門鎖阻絕，內部以矽酸鈣
      板為牆面，已裝好鋁門窗格、鐵窗之房舍一棟亦尚未設置門扇或其他防閑設施
      等以排除他人進入等情，有現場照片在卷可稽，易言之，上開屋頂平台之建物
      尚無法以上開門鎖阻止四樓以下藉由公用樓梯進入，亦尚無法排除他人經隔鄰
      屋頂平台進入，本院訊問證人即隔鄰臺北市○○區○○街四七巷二七之一號四
      樓所有人洪麗玉，其結證稱有將其所有物品堆放於前開勘驗之利用屋頂平台搭
      建之房舍內等語明確（見本院九十一年三月十四日訊問筆錄），是本件所增建
      之房屋現並無排除他人支配使用之事實，亦尚未達於排除他人支配使用權之程
      度，然查，上開內部以矽酸鈣板為牆面，已裝好鋁門窗格、鐵窗之房舍，業已
      裝設完成鐵窗及鋁門窗格，並將裝設盥洗設備，且訊之被告供稱係打算作為其
      夫之書房使用等語（同上訊問筆錄），顯有著手於排除他人支配使用以置於自
      己實力支配之行為，然尚未達於已排除他人支配使用之程度，可堪認定。
    (三)臺北市○○區○○街四十七巷二十七號建築物係臺北市○○區○○街四十七巷
      二十七號四樓之前所有人庚○○之父許鳳歧與建商於六十二年間合建，約明地
      下室歸一樓所有人使用，屋頂平台則歸四樓所有人使用，所謂使用即可以任意
      加蓋之意，許鳳歧分得該號一樓，庚○○則向許鳳歧購得該號四樓，選擇購買
      四樓是因四樓可使用屋頂平台，購買四樓時四樓之售價即較二、三樓昂貴等情
      ，業據證人庚○○到庭證述屬實（見本院九十二年二月二十六日訊問筆錄），
      且證人即臺北市○○區○○街四十七巷二十七號一樓前後手所有權人丁○○、
      戊○○復證稱與屋頂平台同屬公共設施之地下室係由一樓住戶專屬使用，出入
      口即設在一樓房屋內，並無其他出入口，僅於有防空避難需求時應開放其他住
      戶使用等情明確（見本院九十一年七月十四日、九十二年一月十七日訊問筆錄
      ），證人戊○○更於前開訊問時證稱：「我當時購買時，地下室的出入口就設
      在我家內，我買房屋的價金也包括地下室的部分，當時仲介有告訴我，地下室
      歸一樓使用，頂樓歸四樓使用。」等語，核與證人庚○○所證情形相符，且被
      告、自訴人及證人即同棟二樓住戶丙○○對於一樓住戶可專屬使用地下室等情
      均無異見，復斟酌該建物並無對屋頂平台、地下室等公共設施另為建號登記，
      與現今新建房屋均對此等公共設施另編建號並按各區分所有權人之應有部分登
      記之情有所不同，亦有前開大安地政事務所函附土地、建物登記簿謄本及青年
      投資建設股份有限公司與許鳳岐於六十二年間之建造執照申請書在卷可據，且
      該建物係六十二年間即興建完成，當時社會環境，對於屋頂平台之增建或地下
      室之使用率多約由頂樓或一樓之所有人自行決定利用等情，堪信該建物於建築
      之際，即有四樓所有人可對屋頂平台作包含增建等自由專屬利用之約定。至證
      人丙○○雖證稱其不知道有建商與地主約定屋頂平台由四樓所有權人任意使用
      等語（見本院九十一年七月二十四日訊問筆錄），然證人丙○○係於前開房屋
      建成後五年（即六十七年）始成為永康街四十七巷二十七號二樓之所有權人，
      對於先前之約定內容自無從知悉，此部分之證言尚無法為被告不利之認定；又
      證人丙○○、丁○○、戊○○雖均證稱於買賣契約時並無約明屋頂平台之使用
      權屬，自訴人亦指稱無此約定，然此或係因渠等房屋之前所有權人未將公共設
      施之使用情形告知或約明於買賣契約所致，此觀同屬公共設施之地下室使用權
      屬亦未約定於一樓前所有權人丁○○與後所有權人戊○○之買賣契約中，業據
      證人戊○○於先前證述屬實，然各區分所有權人均同意一樓所有權人得專屬使
      用地下室之情形，更堪認定，此部分亦無從為被告不利之認定。是本件建築物
      於興建之初，既有屋頂平台供四樓所有人作包含增建在內之自由使用之分管約
      定，雖其餘繼受取得一樓、二樓、三樓之所有權人因不知悉而不受拘束（司法
      院大法官會議第三四九號解釋意旨參照），然被告認其因前開約定而有權於屋
      頂平台上興建房舍，仍與竊佔罪之主觀構成要件有間，尚難認有不法所有之意
      圖。
四、綜上所述，本件被告雖有就系爭共有之屋頂平台著手排除他人支配使用、置於自
    己實力支配之下之行為，然因其本於六十二年間建商與地主之約定而認係有權為
    之，尚難認有何主觀之竊佔犯意可言，此外，復查無其他積極證據足認被告確有
    為自己不法所有之意圖，不能證明被告犯罪，依前揭說明，自應為被告無罪之判
    決。
據上論斷，應依刑事訴訟法第三百零一條第一項，判決如主文。
中      華      民      國    九十二    年      五月     十六     日
                                      臺灣臺北地方法院刑事第八庭
                                          審判長法  官  林銓正
                                                法  官  曾正龍
                                                法  官  張永宏
右正本證明與原本無異
如不服本判決應於送達後十日內向本院提出上訴狀
                                                書記官  高永珍
中      華      民      國    九十二    年      五      月     十六     日


司法院資訊處製作；財團法人民間司法改革基金會備份。
